臺灣士林地方法院刑事判決　　　　　　　 99年度交訴字第3號
公　訴　人　臺灣士林地方法院檢察署檢察官
被　　　告　蕭國財
　　　　　　林嘉雄
上　一　人
選任辯護人　黃訓章律師
上列被告因業務過失致死案件，經檢察官提起公訴（98年度偵字
第14901號），被告蕭國財部分前經本院於99年3月19日以99年度
交訴字第3號裁定由受命法官獨任逕以簡易判決處刑，經本院於9
9年12月13日以99年度交簡字第8號裁定撤銷原裁定改行通常審判
程序，本院判決如下：
    主  文
蕭國財從事業務之人，因業務上之過失致人於死，處有期徒刑陸
月，如易科罰金，以新臺幣壹仟元折算壹日。
林嘉雄無罪。
    事  實
一、蕭國財係先鋒汽車商行之司機，平日專以駕車載運家樂福賣
    場貨物為業，為從事業務之人，於民國98年10月28日上午8
    時15分許，駕駛車牌號碼8C-0412 號藍色自用小貨車（下稱
    系爭自小貨車），在臺北市南港區成功橋外側車道，由南往
    北緊跟隨正前方同向由林嘉雄（無罪理由詳見後述）駕駛車
    牌號碼Z9-4560 號銀色自用小客車（下稱系爭自小客車）行
    駛，本應注意車前狀況，隨時採取必要安全措施，並應注意
    行車速度，依速限標誌或標線之規定，無速限標誌或標線者
    ，不得超過每小時50公里，汽車在同一車道行駛時，除擬超
    越前車外，後車與前車之間應保持隨時可以煞停之距離，而
    依當時係晴天、路面無缺陷及障礙物，速限為每小時50公里
    ，視距良好，並無不能注意之情形，詎蕭國財仍疏未注意及
    此，以每小時約60公里車速超速行駛，且未與前車之間應保
    持隨時可以煞停之距離，未注意林嘉雄所駕駛之上開小客車
    在前之車前狀況，適黃郁涵騎乘車牌號碼CVX- 667號重型機
    車（下稱系爭機車），亦以超過每小時50公里速限之速度，
    在上開路段之外側車道內、林嘉雄所駕駛上開小客車右前方
    同向行駛，黃郁涵當時因欲閃避並超越其前方慢速行駛由不
    詳之人騎乘之腳踏車而加速向內側靠近，並突然向左跌倒在
    地，當時已注意車前狀況且未超速行駛之林嘉雄見狀隨即採
    取煞車並向左往內側車道偏行之必要安全措施，蕭國財見前
    方林嘉雄所駕駛之上開小客車煞車並向內側車道偏行，亦緊
    急煞車並向左變換車道，惟因先前未注意林嘉雄所駕駛之上
    開小客車在前之車前狀況，且蕭國財當時行車速度係超過50
    公里速限並未與前車之間保持安全距離，以致煞車不及，未
    能及時採取必要之安全措施，其所駕駛之上開小貨車車頭因
    而撞及林嘉雄所駕駛之上開小客車車尾，致使林嘉雄煞車不
    及而所駕駛上開小客車右前輪因而輾越黃郁涵腹部、右後輪
    輾越黃郁涵右腿後方煞停，蕭國財所駕駛上開小貨車復將黃
    郁涵壓於車底後煞停，致黃郁涵因胸腔與腹腔內出血，當場
    不治死亡，蕭國財肇事後隨即下車查看，見黃郁涵躺於其車
    下遂將之移出車底，林嘉雄則以行動電話報警到場處理，於
    員警到場處理時，蕭國財當場承認為肇事人。
二、案經蕭國財肇事後報警自首及黃郁涵之父黃文字訴由臺北市
    政府警察局南港分局報告臺灣士林地方法院檢察署檢察官相
    驗後偵查起訴。
    理  由
壹、被告蕭國財部分
一、本件就以下被告蕭國財部分提出之經本院加以審酌之下列相
    關書面供述證據，業經檢察官、被告蕭國財於準備程序均不
    爭執其證據能力並同意作為證據（本院審交訴卷第43至45頁
    、交訴卷第9 至13頁、第30至32頁參照），且於言詞辯論終
    結前未聲明異議（本院交訴卷第206 至239 頁參照），本院
    審酌該等書面陳述作成之情況，核無違法取證或其他瑕疵，
    且與待證事實具有關聯性，認為以之作為證據為適當，依刑
    事訴訟法第159 條之5 規定，亦得採為證據。
二、訊據被告被告蕭國財各於本院準備程序及審理時對上開犯罪
    事實坦承不諱（本院審交訴卷第44頁、交訴卷第10、12、30
    、73頁、第224 至233 頁、第236 頁參照），復有告訴人黃
    文字、告訴代理人黃晉彥之指訴（偵卷第15至17頁、相卷第
    4 至6 頁、第50至51頁、本院審交訴字第2 號卷第44頁、交
    訴卷第31頁參照），且查：
（一）證人林嘉雄於偵查中及本院訊問時證述：案發當時伊有看
      到被害人為了閃腳踏車，稍稍往左邊切出來，被害人突然
      人車往左倒，倒在伊車頭右前方的位置，當時距離伊大約
      有5 公尺，當時伊車速應該是每小時30公里，伊看到被害
      人人車倒地的時候，伊就往左切並緊急煞車想要煞停，然
      後伊馬上被後面被告蕭國財所駕駛之系爭自小貨車撞上，
      從伊開始煞車到感覺後方有車子撞上大約不到1 秒…從伊
      開始煞車到完全停下伊所駕駛之系爭自小客車應不超過5
      秒…伊先向左打，要再把車子拉正，中間有失控一段時間
      …後面推撞的力道很大一下，伊感覺又往前衝了一下，但
      往前衝的距離伊不能確定等語（相卷第7 至9 頁、第45至
      47頁、第50至51頁、偵卷第9 至11頁、第122 至123 頁、
      審交訴字卷第43頁背面、交訴卷第31頁、第45至46頁、第
      173 頁、208 、210 頁、第221 至222 頁、第224 至230
      頁、第236 至237 頁參照），核與被告蕭國財於本院訊問
      時供述伊當時車速約60公里，伊案發前與被告林嘉雄約保
      持1 台車身的距離，伊看到前方的車子煞車，煞車燈亮了
      ，伊就跟著煞車，有撞擊到前面的那台自小客車，並應使
      之往前衝一下，伊下車後被害人已在伊車的右前輪後方等
      語（本院交訴卷第230 至232 頁參照），大致相符，是以
      被告蕭國財於案發當時駕駛系爭自小貨車確係超速行駛，
      且未與前方林嘉雄駕駛之系爭自小客車保持安全距離，亦
      並未注意車前狀況，其為閃避見前方系爭自小客車煞車而
      亦煞車，因煞車不及而推撞前方林嘉雄駕駛之系爭自小客
      車，致該系爭自小客車往前衝，最後被害人係倒臥在被告
      蕭國財車底下之事實，堪予認定。
（二）本件經臺北市政府南港分局鑑識中心（下稱南港分局鑑識
      中心）人員於案發後即採取關於系爭小貨車之纖維、輪胎
      經拓印後之膠片、油漆片、燈殼玻璃標準品、油漆碎片、
      車上藍色擦痕、輪胎橡膠標準品；採取關於系爭小客車之
      輪胎經拓印後之膠片、油漆擦痕、標準漆、玻璃碎片；以
      及採取被害人口腔棉棒、被害人當時身上所著之內外衣物
      、鞋具、手套、長褲標準紗線、安全帽（本院審交訴卷第
      15頁、第28至29頁贓證物品清單參照）等物進行跡證鑑驗
      ，其採證報告為：「就系爭自小貨車於左側車燈處有破損
      ，採取燈殼玻璃碎片作為標準品（證物編號A8），車頭拖
      鉤處發現油漆碎片（證物編號A9），採集車頭藍色漆質部
      分作為標準漆....該車底盤有多處可疑痕跡，檢視情形如
      下：具右側車身45公分，車頭45公分之右側鋼板處發現纖
      維（證物編號A1），具右側車身40公分，車頭99至105 公
      分之弓字樑處發現擦痕（證物編號A2）距右側車身35至65
      公分，車頭115 至118 公分之橫拉桿處發現擦痕與纖維（
      證物編號A3），距右側車身54公分，車頭60至97公分之平
      衡桿處發現擦痕（證物編號A4），距右側車身25至40公分
      之車頭保險桿下緣發現擦痕（證物編號A5），距右側車身
      70公分，車頭35至50公分之固定架處發現擦痕（證物編號
      A6）... 。就系爭自小客車部分，於車尾保險桿有多處擦
      痕，車行李箱處（距地高約89公分）有藍色轉移漆質（證
      物編號B2）... 經以光源檢視於車頭底盤右前輪前方之引
      擎下護板發現有脫落狀況..。就被害人身體部分，於腹部
      處發現2 組不同方向之輪胎痕，該2 組之胎紋間距約為2
      公分，左側腰部處發現傷痕，雙腳膝蓋處，右腳腳背處有
      傷口... 。就被害人衣物部分，右側褲管內面發現輪胎印
      痕其長褲右側褲款正面左右兩側褲管」（偵卷第137 至14
      2 頁參照），又上開跡證鑑識中心經鑑驗結果認：「死者
      案發時所穿之長褲內部所發現之輪胎印痕（編號C1-1）與
      系爭自小客車之右後、左後車輪胎面拓印紋痕型態及主要
      凹痕間距類同... ，；死者腹部之印痕照片，復經送刑事
      警察局鑑識科痕跡組鑑驗後，認與系爭自小客車之右前、
      左前車輪胎面拓印紋痕之間距類同... ，故初步研判不排
      除系爭自小客車曾輾壓過死者... ；系爭小貨車底盤弓字
      樑、橫拉桿、平衡桿、固定架及右側保險桿下緣，均發現
      有擦痕或印痕，且經送刑事警察局鑑識科痕跡組鑑驗後，
      亦不排除為死者黃郁涵長褲內部布料所遺留，故研判系爭
      自小貨車曾擠壓或輾壓過死者；本案於系爭自小客車後行
      李箱距地高約89公分處，採獲與系爭自小貨車車頭標準油
      漆片外觀顏色相似之外來轉移藍色漆質，由於系爭自小貨
      車車頭拖鉤上採獲與系爭自小客車後保險桿標準漆質外觀
      顏色相似之外來轉移漆質，且系爭自小客車車尾後保險桿
      、後行李廂蓋及系爭自小貨車車頭均發現有明顯車損故初
      步研判系爭自小客車車尾與系爭自小貨車車頭發生接觸撞
      擊」（偵卷第146 至148 頁參照），此有南港分局刑事鑑
      識中心臺北市政府警察局南港分局轄內黃郁涵車禍死亡案
      勘察採證報告卷及其卷內之勘察採證報告及所附之車輛測
      繪圖、傷勢紀錄表、現場證物清單、刑事案件採驗紀錄表
      （偵卷第134 至159 頁參照）、勘察採證同意書、傳真專
      用單、微物跡證初步篩檢結果報告表（偵卷第175 至180
      頁參照）、初步篩檢照片、現場勘察照片簿（偵卷第181
      至189 頁、第190 至282 頁參照）等件在卷可稽；上開南
      港分局鑑識中心採證檢體暨照片，偵查中復經送內政部警
      政署刑事警察局（下稱刑事警察局）鑑識科痕跡組鑑識人
      員鑑定，亦得：「被害人案發時穿著之藍色長褲內部之輪
      胎印痕與系爭自小客車後輪胎面紋路型態與凹痕間距類同
      ，被害人腹部上之輪胎印痕與系爭小客車前輪胎面紋路型
      態與凹痕間距類同；系爭自小貨車底盤橫拉桿遺留印痕紋
      痕型態與被害人穿著之長褲布料紋路類同；採自系爭自小
      貨車車底橫拉桿之纖維與採自被害人穿著長褲之標準紗線
      相似」之鑑定結果，有該局98年12月3 日刑鑑字第980161
      421 號鑑定書暨所附鑑定照片數張、98年12月4 日刑鑑字
      第0980161420號鑑定書暨所附鑑定照片數張、內政部警政
      署刑事警察局99年1 月27日刑鑑字第0980158089號鑑定書
      等件在卷足憑（偵卷第160 至168 頁、第169 至174 頁、
      本院審交訴卷第32至33頁參照）。此外，復有南港交通分
      隊職務報告、交通事故現場圖、臺北市政府警察局南港分
      局交通分隊道路交通事故補充資料表、臺北市政府警察局
      南港分局交通分隊交通事故談話紀錄表、臺北市政府消防
      局98年11月17日北市消指字第09836792600 號函、臺北市
      政府警察局道路交通事故照片黏貼紀錄表、臺北市政府警
      察局南港分局偵查隊監視器翻拍畫面、臺北市政府警察局
      交通警察大隊道路交通事故初步分析研判表、被告蕭國財
      於偵查中繪製女騎士位置圖、系爭自小貨車、自小客車、
      機車車籍查詢基本資料詳細畫面、系爭自小貨車車號查詢
      汽車車籍資料、系爭機車證號查詢機車駕駛人資料等件（
      偵卷第18至20頁、第23至24頁、第26至30頁、第90至95頁
      、第98至至100 頁、相卷第26至30頁、偵卷第85至86頁、
      第36至43頁、第103 至116 頁、相卷第36至43頁、偵卷第
      83至84頁、第88至89頁、偵卷第48至50頁、相卷第19至21
      頁、本院交訴卷第64頁、偵卷第51頁、相卷第22頁參照）
      。本院復參酌上揭被告蕭國財之自白、證人林嘉雄就被告
      蕭國財犯行部分證述斟酌參互判斷，足認被告蕭國財駕駛
      自小貨車確有因超速、未注意車前狀況及未保持安全距離
      而推撞擊前方林嘉雄駕駛之系爭自小客車，致使被害人遭
      上開林嘉雄駕駛之系爭自小客車輾越（林嘉雄駕車有輾越
      被害人併其無罪之理由詳如下述），復遭被告蕭國財駕駛
      系爭自小貨車壓於車底之事實，堪予認定。
（三）被害人因本件車禍致胸腔與腹腔內出血不治死亡之事實，
      有臺北市政府警察局南港分局相驗案件初步調查報告暨報
      驗書、臺北市政府警察局南港分局請驗屍體證明書、臺北
      市政府警察局南港分局玉成派出所陳報單、勘（相）驗筆
      錄、臺灣士林地方法院檢察署相驗屍體證明書、臺灣士林
      地方法院檢察署檢驗報告書、臺灣士林地方法院檢察署檢
      察官相驗報告書存卷足憑（相卷第1 至2 頁、第44、54頁
      、偵卷第58頁、相卷第55至64頁、第66頁參照）。
（四）按行車速度，依速限標誌或標線之規定，無速限標誌或標
      線者，行車時速不得超過每小時50公里，又汽車在同一車
      道行駛時，除擬超越前車外，後車與前車之間應保持隨時
      可以煞停之距離，且汽車行駛時，駕駛人應注意車前狀況
      ，並隨時採取必要之安全措施，此觀諸道路交通安全規則
      第93條第1項 第1 款、第94條第1 項、第3 項規定甚明，
      被告蕭國財駕車行駛自應依上開規定而為注意，且依當時
      係晴天、路面無缺陷及障礙物，速限為每小時50公里，視
      距良好，並無不能注意之情形，有道路交通事故調查報告
      表可稽（偵卷第96至97頁、第126 至127 頁參照），又綜
      上諸事證，被告蕭國財疏未注意車前狀況，以超越每小時
      50公里速限之每小時60公里車速、未保持行車安全距離而
      僅保持1 個車身之距離行駛，以致煞車不及，未能即時採
      取必要之安全措施，其駕駛之系爭自小貨車車頭撞擊林嘉
      雄所駕駛之系爭自小客車車尾，致使林嘉雄煞車不及而所
      駕駛上開小客車前輪輾越被害人腹部、後輪輾越被害人之
      右腿後方煞停，被告蕭國財所駕駛之系爭自小貨車復將被
      害人壓於車底後方煞停，致被害人因胸腔與腹腔內出血，
      當場不治死亡。被告蕭國財上揭行為顯有前述過失，可資
      認定，此觀諸臺北市車輛行車事故鑑定委員會亦同此認定
      甚明，有卷附臺北市交通事件裁決所99年11月30日北市裁
      鑑字第09941407000 號函附鑑定意見書1 份存卷可查（本
      院交訴卷第193 至196 頁參照）。
（五）又所謂相當因果關係，係指依經驗法則，綜合行為當時所
      存在之一切事實，為客觀之事後審查，認為在一般情形下
      ，有此環境、有此行為之同一條件，均可發生同一之結果
      者，則該條件即為發生結果之相當條件，行為與結果即有
      相當之因果關係。反之，若在一般情形下，有此同一條件
      存在，而依客觀之審查，認為不必皆發生此結果者，則該
      條件與結果並不相當，不過為偶然之事實而已，其行為與
      結果間即無相當因果關係（最高法院99年度台上字第5827
      號判決參照）。查被告蕭國財上揭過失行為，造成其所駕
      駛之系爭自小貨車車頭推撞林嘉雄所駕駛之系爭自小客車
      車尾，林嘉雄煞車不及而所駕駛上開小客車前輪輾越被害
      人腹部、後輪輾越被害人之右腿後方煞停，蕭國財所駕駛
      上開小貨車復將被害人壓於車底後方煞停，致被害人黃郁
      涵因胸腔與腹腔內出血，當場不治死亡。故被告蕭國財之
      過失行為與被害人死亡之結果，具有相當因果關係甚明。
      至被害人就本件車禍發生雖亦有超速行駛之過失，證人蕭
      國財證述伊當時車速為每小時60公里情形以判，被害人騎
      乘機車當時既係超越蕭國財，則其當時車速顯係超越每小
      時60公里而有超速之事實，復據上開鑑定意見所是認，然
      此核屬過失程度、比例之認定，尚無影響被告蕭國財前揭
      行車過失之成立。綜上，本案事證明確，被告蕭國財犯行
      堪可認定，應依法論科。
（六）被告蕭國財係先鋒汽車商行之司機，平日專以駕車載運家
      樂福賣場貨物為業，為從事業務之人，業經被告蕭國財供
      述無誤（相卷第47頁）。核被告蕭國財所為係犯刑法第27
      6 條第2 項前段之業務過失致死罪。起訴意旨雖僅認被告
      蕭國財有未注意車前狀況之過失，漏未指陳其超速行駛、
      未與前車保持安全距離之過失，惟上揭被告蕭國財同有之
      其他過失情狀，既屬同一被告之同一駕駛行為，於同一交
      通事故，造成同一被害人致死結果，行為人之肇因於
      本件自無從割裂，本院自得併予審理，附此敘明。被告蕭
      國財於肇事後，向到場處理員警坦承肇事而願接受裁判，
      業經被告蕭國財供述屬實（偵卷第14頁、第71頁、第11頁
      參照），並有臺北市○○○○○道路交通事故肇事人自首
      情形記錄表1 紙可參（偵卷第32頁、相卷第32頁參照），
      爰依刑法第62條前段之規定減輕其刑。本院審酌被告蕭國
      財犯後坦承犯行，並非毫無悔意，犯後態度並非為惡，且
      除本件外，其前僅於76年間因贓物案件經法院判處徒刑，
      並無其他刑案紀錄，有臺灣高等法院被告前案紀錄錶1 份
      可按，堪稱素行良好，有卷附臺灣高等法院被告前案紀錄
      表參照，因上揭過失，造成被害人死亡之結果，惟被害人
      亦有如鑑定書所陳之疏失，尚難全數歸責被告蕭國財，而
      告訴人黃文字與被告蕭國財、先鋒汽車商行雖以賠償新臺
      幣（下同）140 萬元之條件成立調解，有調解筆錄1 份可
      考（本院99年度交重附民字第4 號卷第31至32頁參照），
      且已由先鋒汽車商行給付告訴人黃文字100 萬元，尚剩餘
      40萬元未償一情，業據告訴代理人黃晉彥當庭陳述明確（
      本院交訴卷第238 頁參照），被告蕭國財對上開賠償數額
      並未全數履行，亦應以之作為酌量其犯後態度之憑據，併
      慮及本件車禍造成之損害、被害人家屬哀動逾恆難以彌補
      ，以及被告生活情況、智識程度非高等一切情狀，量處如
      主文所示之刑，並諭知易科罰金之折算標準。
貳、被告林嘉雄部分
一、公訴意旨另略以：被告林嘉雄駕駛上開自小客車行經前揭路
    段亦有應注意車前狀況，隨時採取必要安全措施，而依當時
    情形又無不能注意之情事，竟疏於注意，致被害人黃郁涵騎
    乘前開機車因閃避另輛腳踏車而自行跌倒在地，被告林嘉雄
    見狀即煞車並向左切換車道，惟其前輪輾越被害人之腹部，
    後輪則輾越被害人之右腿方煞停，嗣因被告蕭國財見前方被
    告林嘉雄煞車並向左變換車道，亦隨即緊急煞車並向左變換
    車道，亦因煞車不及而撞及被告林嘉雄上揭自用小客車並輾
    壓黃郁涵而停止，惟黃郁涵因受上揭車輛輾壓，致受有胸腔
    與腹腔內出血，當場不治死亡，因認被告林嘉雄所為，係犯
    刑法第276 條第1 項過失致死罪嫌。
二、按犯罪事實應依證據認定之，無證據不得認定其犯罪事實；
    又不能證明被告犯罪者，即應諭知無罪之判決，刑事訴訟法
    第154 條第2 項、第301 條第1 項分別定有明文。又認定犯
    罪事實雖不以直接證據為限，間接證據亦包括在內；然無論
    直接或間接證據，其為訴訟上之證明，須於通常一般之人均
    不致於有所懷疑，而得確信其為真實之程度者，始得據之為
    有罪之認定，倘其證明尚未達到此一程度，而有合理性懷疑
    之存在時，即不得遽以自己片面之觀點，遽為被告有罪之認
    定（最高法院76年度台上字第4986號判例參照）；再認定不
    利於被告之事實，須依積極證據，苟積極證據不足為不利於
    被告事實之認定時，即應為有利於被告之認定，更不必有何
    有利之證據（最高法院30年上字第 816號判例參照）。復按
    檢察官對於起訴之犯罪事實，應負提出證據及說服之實質舉
    證責任。倘其所提出之證據，不足為被告有罪之積極證明，
    或其指出證明之方法，無法說服法院以形成被告有罪之心證
    者，應貫徹無罪推定原則，刑事妥速審判法第 6條定有明文
    。
三、公訴人認被告林嘉雄前揭行為涉犯刑法刑法第276條第1項過
    失致死罪行，無非係以：(一)被告林嘉雄之供述；(二)被告
    蕭國財之供述與偵訊中證述；(三)告訴人黃文字之指訴；(
    四) 證人林萬福之證述；(五)驗斷書、相驗屍體證明書、照
    片；(六)現場圖、道路交通事故現場圖、道路交通事故調查
    報告表、照片及臺北市政府警察局刑事鑑識中心報告、內政
    部警政署刑事警察局98年12月3日刑鑑字第0980161421 號鑑
    定書與同局98年12月4 日刑鑑字第0980161420號鑑定書等件
    ，為其主要論據。訊據被告林嘉雄固坦承有於上揭時、地駕
    車行經系爭路段，為閃避被害人騎乘之機車而緊急煞車並向
    左偏等情，惟堅詞否認有何過失致死犯行，辯稱：伊並未輾
    越被害人且並無過失，刑事警察局鑑定輾壓被害人身體的輪
    胎痕並非伊的車輛輪胎胎痕，被害人身上輪胎印痕應來自於
    系爭自小貨車，並非伊之系爭自小客車，伊當時有看到被害
    人為了閃腳踏車，稍稍往左邊切出來，被害人突然人車往左
    倒，倒在伊車頭右前方的位置，當時距離伊大約有5 公尺，
    當時伊車速應該是每小時30公里，伊看到被害人人車倒地的
    時候，伊就往左切並緊急煞車想要煞停，然後伊馬上被後面
    被告蕭國財所駕駛上開小貨車撞上，從開始煞車到感覺後方
    有車子撞上大約不到1 秒…從開始煞車到完全停下伊所駕上
    開小客車應不超過5 秒…伊先向左打，要再把車子拉正，中
    間有失控一段時間…後面推撞的力道很大一下，伊感覺又往
    前衝了一下，但往前衝的距離伊不能確定等語；其辯護人則
    為其辯護稱本件鑑定結果之輪胎痕跡並非被告林嘉雄車輛之
    輪胎，為如認是被告林嘉雄所駕車輛之輪胎，則以被告林嘉
    雄當時煞車閃避，係因被害人出奇不意之舉，被告林嘉雄以
    採取煞車、停車，且因蕭國財撞上來，可能是因蕭國財把被
    告林嘉雄車子往前推才致被告林嘉雄壓到被害人，被告林嘉
    雄無法避免，且南港分局移送證物之贓證物品清單（偵查卷
    第284 頁參照）上編號2 關於蕭國財之輪胎拓印膠片（A14-
    1 至A14-4 ）原記載被告林嘉雄所有之系爭自小客車車號8C
    -0412 號，嗣經塗改為蕭國財之系爭自小貨車車號Z9-4560
    號，該錯誤是否導致誤認拓印膠片而影響鑑定結果，仍屬有
    疑等語。本件被害人因本次車禍致胸腔與腹腔內出血不治死
    亡之事實，業據本院認定屬實。惟查：
（一）證人林萬福於本院訊問時證述：伊於98年10月28日8 點多
      開車行至成功橋，上橋後看見系爭自小貨車在其正前方，
      並看見有系爭機車騎慢車道超越伊所駕車輛後，再加速超
      越其前方之系爭自小貨車，又因在系爭機車前方尚有1 台
      腳踏車慢速行駛，系爭機車為閃避之而向左側直接切入，
      但當時左邊其實沒有空間了，當時系爭小貨車車頭剛好差
      不多到機車要切出來的點，系爭小貨車預留慢車道一個機
      車的空間，系爭機車一直在系爭自小貨車旁邊，但機車看
      到前面的腳踏車就加速想要超過系爭自小貨車車頭，但是
      結果機車騎士自己跌倒，伊跟在上開小貨車後，沒有看到
      上開小客車，肇事後被害人身體在小貨車車底下，伊有下
      車幫蕭國財一起把被害人從車底下拉出來等語（本院交訴
      卷第130 至140 頁參照）。參以證人蕭國財上開於本院之
      證述（本院交訴卷第230 至232 頁參照），足認被害人當
      時騎乘系爭機車向內側車道靠近欲超越前方腳踏車時，因
      重心不穩自行倒地之事實。而適蕭國財於案發當時駕駛系
      爭自小貨車因超速行駛、未與前方林嘉雄駕駛之系爭自小
      客車保持安全距離、未注意車前狀況，且突見前方林嘉雄
      駕駛之系爭自小客車煞車而亦緊急煞車，惟蕭國財因煞車
      不及而推撞前方林嘉雄駕駛之系爭自小客車，致該系爭自
      小客車往前衝，最後被害人係倒臥在被告蕭國財車底之事
      實，復業據本院認定明確（理由詳如上述）。
（二）查南港分局移送證物之贓證物品清單上編號2 關於蕭國財
      之輪胎拓印膠片（A14-1 至A14-4 ），原記載車號為8C-0
      412 號，嗣經塗改為Z9-4560 號，有上開贓證物品清單1
      紙可佐（偵查卷第284 頁參照），惟是否影響業經南港分
      局鑑識中心及刑事警察局為鑑定之贓證物品清單編號2 所
      示即扣案之「A14-1 至A14-4 」輪胎拓印膠片與被告林嘉
      雄之系爭自小客車之輪胎拓印膠片同一性之認定，經查，
      系爭自小貨車已於99年5 月6 日已另行出賣予案外人陳竹
      雄，並經註銷原車牌號碼而原車另於99年5 月10日新領牌
      照為4057-YZ 號，業據陳竹雄於本院訊問時證述無誤（本
      院交訴卷第69至70頁參照），復有公路監理電子閘門車號
      8C-0412 、4057-YZ 車號查詢汽車車籍資料、汽車委賣合
      約書、汽車新領牌照登記書、汽車各項登記異動書影本等
      件在卷可佐（偵字卷第76至80頁參照）；本院經各該車輛
      所有權人同意後，依職權函請臺北市政府警察局鑑識中心
      再次就系爭自小客車、系爭自小貨車車輛所各具之4 個輪
      胎實體再為輪胎拓印採證，並將該第2 次採證拓印之結果
      與原扣案之2 組不同車輛所有之輪胎拓印膠片（即扣押物
      品清單所載之「A14-1 至A14-4 」、「B1-1至B1-4」）相
      互比對參照後，其輪紋痕跡除系爭自小貨車「左後輪」與
      原扣案輪胎拓印膠片不甚一致外，系爭自小貨車其餘3 個
      輪胎以及系爭自小客車4 個輪胎之輪胎拓印痕跡均與原扣
      案之輪胎拓印膠片相符，此業據負責本件第2 次拓印採證
      之臺北市政府警察局鑑識中心巡官即證人詹益福於本院證
      述屬實（本院交訴字卷第144 頁參照），且觀諸卷附證人
      詹益福第2 次拓印採證系爭自小貨車、系爭自小客車輪紋
      痕跡（本院交訴字卷第83至90頁參照），與原扣案之系爭
      自小貨車、系爭自小客車輪胎拓印膠片之卷附照片（偵字
      第163 至164 頁參照）互核觀察，除系爭自小貨車「左後
      輪」與原扣案輪胎拓印膠片不甚一致外，系爭自小貨車其
      餘3 個輪胎拓印痕，以及系爭自小客車4 個輪胎之輪胎拓
      印痕，均與證人詹益福第2 次就二車拓印採證之輪胎拓印
      痕相符。再以依據卷附本件偵查機關之刑事案件證物採驗
      紀錄表（偵字第157 頁參照）所示，其上記載「A14-1 至
      A14-4 」輪胎痕係採自系爭自小貨車之輪胎，「B1-1至B1
      -4」輪胎痕係採自系爭自小客車輪胎，核與前述贓證物品
      清單編號1 （車號8C-0412 ）、2 （更正後之車號Z9-456
      0 號）之記載相符，且參諸證人詹益福上開證述二車之7
      個輪胎拓印痕均與案發時所採得之輪胎拓印痕同一性無異
      ，堪認本件贓證物品清單所載（更正後）以及據以憑送鑑
      定機關鑑定之系爭自小貨車、系爭自小客車2 車之上開7
      個輪胎拓印痕之同一性要無疑義。準此，除系爭自小貨車
      之「左後輪」外，上開2 車其餘輪痕均與案發時同一性無
      異，亦即本件偵查中鑑定機關（即南港分局鑑識中心及刑
      事警察局）執為鑑定之贓證物品清單編號2 所示即扣案之
      「B1-1至B1-4」輪胎拓印膠片，與被告林嘉雄之系爭自小
      客車之輪胎拓印膠片具有同一性，要無疑義，被告林嘉雄
      與辯護人所辯被害人身上輪胎印痕與系爭自小客車輪胎印
      痕不具有同一性云云，未予可採。
（三）至被告林嘉雄辯稱其駕車並未輾壓被害人云云，經查，「
      被害人案發時穿著之藍色長褲內部之輪胎印痕與系爭自小
      客車後輪胎面紋路型態與凹痕間距類同，被害人腹部上之
      輪胎印痕與系爭小客車前輪胎面紋路型態與凹痕間距類同
      」，有南港分局刑事鑑識中心臺北市政府警察局南港分局
      轄內黃郁涵車禍死亡案勘察採證報告卷、刑事警察局98年
      12月3 日刑鑑字第980161421 號鑑定書暨所附鑑定照片數
      張等件在卷足憑（偵卷第146 至148 頁、第160 至168 頁
      ），並有上開採證報告卷內所附之車輛測繪圖、傷勢紀錄
      表、現場證物清單、刑事案件採驗紀錄表（偵卷第134 至
      159 頁參照）、勘察採證同意書、傳真專用單、微物跡證
      初步篩檢結果報告表（偵卷第175 至180 頁參照）、初步
      篩檢照片、現場勘察照片簿（偵卷第181 至189 頁、第19
      0 至282 頁參照）等件附卷足憑，本院復依職權傳喚上開
      刑事警察局98年12月3 日刑鑑字第980161421 號鑑定書之
      鑑定人陳穩中到庭鑑定並證稱：刑事警察局經由台北市鑑
      識中心委託為本件輪胎拓印鑑定，檢送系爭小貨車、系爭
      小客車共兩輛車之8 個輪胎拓印膠片到該局鑑定，兩輛車
      ，一輛是自小客車Z9-4560 ，伊鑑定系爭自小客車右前輪
      與左前輪在輪胎的幅寬內都各有5 條凹痕，上開凹痕均呈
      直線狀，右後輪、左後輪幅寬內各均具有3 條凹痕，凹痕
      亦均呈直線狀，系爭自小貨車的4 個輪胎，幅寬內均各具
      有4 條凹痕，僅右後車輪幅寬內的凹痕呈波浪狀，其餘3
      個輪胎幅寬內的凹痕均呈直線狀，該局就台北市鑑識中心
      委託須鑑定的部分是死者案發時所穿著的藍色褲子實物還
      有腹部的印痕照片，經與系爭自小客車及系爭自小貨車之
      右前輪、右後輪、左前輪、左後輪兩車共8 輪輪胎面拓印
      膠片製作成透明片之後，直接疊在被害人比例一比一的腹
      部照片上經重合比對，並鑑定出被害人藍色褲子上面的印
      痕與系爭自小客車的右後輪、左後輪胎面拓印紋痕及型態
      及主要凹痕、間距類同等語明確（本院交訴卷第176 頁參
      照），且其所證系爭自小貨車、系爭自小客車之輪痕特徵
      ，核與扣案暨卷內該二車之輪胎拓印膠片暨照片（偵字第
      163 至168 頁參照）特徵型態均屬一致。本院當庭復請請
      鑑定人持扣案兩車共8 輪之輪胎拓印膠片與經刑事警察局
      函送本院實際比例為1 比1 之被害人腹部輪痕照片（本院
      交訴卷第114 至115 頁參照）參互比對並當庭勘驗，勘驗
      結果為：「系爭自小客車之右前輪、左前輪的輪胎印紋間
      距與死者腹部上之輪胎印痕，間距類同，兩相痕跡可以重
      合；其右後輪、左後輪的輪胎印紋間距與死者腹部上之輪
      胎印痕，間距不同，兩相痕跡無法重合。系爭自小貨車之
      右前輪、左前輪、右後輪、左後輪的輪胎印紋間距與死者
      腹部上之輪胎印痕，間距不相符，兩相痕跡均無法重合。
      」有本院99年8 月12日勘驗筆錄一份附卷可參（本院交訴
      卷第182 頁參照）。又鑑定人復於本院詢及：「就8 個輪
      胎的膠片以實地拿尺測量間距之方式，跟直接拿膠片重合
      疊在腹部照片上去比對，哪種方式較為準確？哪種方式誤
      差較大？」乙節，鑑定人答稱：「我們鑑定的方式就是直
      接以實體膠片與腹部照片作為一比一放大之後直接作重合
      比對，沒有直接拿尺實際測量再來描述符不符合，應該是
      直接重合比對比較準確，邊緣壓印的形成有壹個寬度，因
      為人體會翻滾，皮膚也有彈性，所以在人體表面上面壓印
      沒有辦法清楚的呈現出原來的樣貌，所以死者腹部上面的
      照片沒有辦法實際用尺測量幾公分而再去對照車輪壓痕間
      距。..因為印痕在腹部上面是一種型態，不是單一可以用
      測量來描述的，所以我們鑑定報告都以直接重合比對的結
      果函覆給送鑑單位，拿尺測量的方式沒有辦法描述要表達
      的鑑定結果，沒有辦法描述型態。」是以直接採取量尺平
      面測量被害人腹部照片之輪痕間距及系爭自小客車輪胎拓
      印輪痕間距之方式比對，有失其準確性，此法當不為本院
      所採。綜合鑑定人陳穩中上開證述，兼以本院當庭勘驗依
      重合比對法對於輪胎膠片及被害人腹部一比一照片比對之
      結果，確係可認系被害人藍色褲子上面的印痕與系爭自小
      客車的右後輪、左後輪胎面拓印紋痕及型態及主要凹痕、
      間距類同；被害人腹部上輪胎印痕與系爭自小客車右前輪
      、左前輪的輪胎印紋間距類同，兩相痕跡可以重合；並可
      排除被害人藍色褲子上面的印痕及腹部上輪胎印痕係來自
      於系爭小貨車之結果。
（四）查在被害人倒地前，被告林嘉雄所駕駛之系爭自小客車與
      被害人之間並無其他車輛，當時系爭自小客車後方則為蕭
      國財駕駛之系爭自小貨車，被告林嘉雄之前亦無其他車輛
      ，被告林嘉雄見被害人倒地而將方向盤往左打轉入內側車
      道後就停下來，當時被告林嘉雄亦發現被害人就在蕭國財
      之系爭自小貨車下，被害人之系爭機車就倒在系爭自小貨
      車旁邊，業據被告林嘉雄於本院準備程序中供述明確（本
      院交訴卷第46頁參照），是以除系爭自小客車、系爭自小
      貨車為案發時曾較為趨近被害人而可能為輾壓被害人之車
      輛外，尚無其他可能為輾壓被害人之車輛，又依上開鑑定
      人證述、本院勘驗之結果，可以排除被害人褲子上及腹部
      上輪胎印痕來自於系爭自小貨車之輪胎印痕，又現場別無
      其他曾經趨近被害人之車輛，可以合理推論被害人褲子上
      及腹部上輪胎印痕來自於當時由被告林嘉雄駕駛之系爭自
      小客車之輪胎至明，是以被告林嘉雄當時駕駛系爭自小客
      車行經案發地點，於見被害人倒地後，雖有緊急煞車並將
      車頭朝左，惟亦遭後方蕭國財駕駛系爭自小貨車推撞而致
      系爭自小客車輾壓被害人之腿部及腹部，且依當時情形被
      害人從騎乘機車至倒地時，均係在被告林嘉雄所駕車輛之
      右前方以觀，亦可推得被告林嘉雄係先以其右前輪輾壓被
      害人腹部後，再以右後輪輾壓被害人之腿部之結論。被告
      林嘉雄辯稱伊並無輾越被害人云云，自屬無稽，要無可取
      。
（五）至辯護人為被告林嘉雄辯稱即便被告林嘉雄有輾壓被害人
      ，以當時情形被告林嘉雄係因被害人突然倒地，且被告林
      嘉雄遭後方蕭國財推撞，無法避免致輾過被害人乙節，按
      信賴原則，在道路交通事故之刑事案件上，係指參與交通
      行為之一方，遵守交通法規秩序，得信賴同時參與交通行
      為之對方或其他人，亦必會遵守交通法規秩序，不致有違
      反交通法規秩序之行為發生。因此，對於對方或其他人因
      違反交通法規秩序之行為所導致之危險結果，即無注意防
      免之義務，從而得以免負過失責任；惟對於該對方或其他
      人不致發生違反交通法規秩序之行為，若無期待可能性，
      或行為之一方對於危險結果之發生，若稍加注意即能認識
      並予避免者，仍不能免除其注意義務，即無上開原則之適
      用（最高法院86年台上字第2462號判決參照）。依據上開
      證人林萬福之證詞，被害人當時係由林萬福後方先超越林
      萬福所駕車輛後，再往前超越蕭國財所駕系爭自小貨車，
      欲超越前方腳踏車而不慎倒地；而據證人蕭國財證述伊當
      時車速為每小時60公里情形以判，被害人騎乘機車當時既
      係超越蕭國財，則其當時車速顯係超越每小時60公里而有
      超速之事實。且審諸上揭交通事故現場圖（偵卷第23頁參
      照），其中標示B 車即系爭機車刮地痕長度為5.7 公尺，
      則被害人自人車倒地到車子滑行停止應共滑行約5.7 公尺
      ，參酌被告林嘉雄供述被害人突然人車往左倒，倒在伊車
      頭右前方的位置，當時距離伊大約有5 公尺，當時伊車速
      應該是每小時30公里，伊看到被害人人車倒地時，伊就往
      左切並緊急煞車想要煞停，然後伊馬上被後面被告蕭國財
      所駕駛上開貨車撞上等語（交訴卷第45頁參照），則被告
      林嘉雄自看到被害人倒地時起迄被害人人車滑行停止，其
      與被害人之間距離至多僅有10.7公尺（5.7 公尺+5公尺）
      ；被告林嘉雄在時速為30公里，距離至多為10.7公尺之情
      形下，姑不論其煞車後仍行進之距離，其要在上開時速及
      距離之情形下緊急煞車致完全煞停，反應時間至多僅約1.
      284 秒（30公里=30,000 公尺，60分鐘=3,600秒，30,000
      公尺除以3,600 秒得秒速約8.3333公尺，10.7公尺除以秒
      速8.3333公尺約為1.284 秒），亦即被告林嘉雄需於1.28
      4 秒內之反應時間由看到被害人倒地到系爭自小客車完全
      煞停，始可能避免輾壓到被害人，惟以一般正常之行車用
      路人之於相同之情形下，似猶無避免之可能性；況本件被
      害人係於加速欲超越前方腳踏車而於與被告林嘉雄駕駛之
      系爭自小客車極近距離下突然自行倒地，又被害人顯有違
      規超速之事實，再以被告林嘉雄於見被害人倒地後隨即為
      後方由蕭國財駕駛之系爭自小貨車推撞，被告林嘉雄應係
      信賴被害人為遵守交通法規秩序行駛，對被害人超速行駛
      後突然人車倒地，以及對於後方蕭國財車輛推撞等情，應
      無預見可能性，且當時被告林嘉雄係以低於法定速限每小
      時50公里之30公里速度行駛，而如前述被告林嘉雄自見被
      害人倒地後煞車反應時間僅有1.284 秒，且被告林嘉雄復
      信賴右其前方之被害人騎乘機車以及跟隨在後之系爭小貨
      車駕駛均為遵守交通法規秩序行駛，惟如前述被告蕭國財
      卻未注意車前狀況，超速且未保持安全距離行駛，以致煞
      車不及撞擊被告林嘉雄正為煞車之系爭自小客車，使系爭
      自小客車再向前衝，被告林嘉雄對被告蕭國財之違規後撞
      擊致其前衝之事亦無預見可能性，且其既依交通秩序行車
      ，並信賴同時其他人必會遵守交通法序，不致有違規之行
      為發生。對於前方系爭機車因超速而突然倒地、對於後車
      因為超速即未保持安全距離而推撞等情所導致之危險結果
      ，均無預見可能性，且其依情形緊急煞車，惟因反應時間
      過短且復遭後車撞擊致其向前衝，依據上開說明，則其對
      於上開他人所致之危險結果，即無注意防免之義務，從而
      得以免負過失責任，無從令其就本件肇事負何過失責任。
（六）再者，本件經本院將卷證送臺北市交通事件裁決所鑑定，
      鑑定結果略以：事故路段速限為每小時50公里，系爭自小
      貨車車速每小時60公里，而事故前系爭機車先後自右側快
      速超越證人林萬福所駕之、系爭自小貨車、系爭自小客車
      ，當機車減速左偏欲自腳踏車左側超越時，機車則可能因
      操作不當自行滑倒或遭上開小客車之擦撞而發生事故，推
      析上開機車涉嫌閃避疏忽、超速行駛、上開小客車涉嫌未
      注意車前狀況、自小貨車因涉嫌超速行駛、涉嫌未保持行
      車安全距離，致在前方事故發生後未能及時煞停而追撞自
      小客車，並擠壓或輾壓倒地之被害人身體，至被害人騎乘
      系爭機車與系爭自小客車事故之肇事原因，涉及反應時間
      與上開機車是否因擦撞失控，則因現有跡證不足，尚無法
      確認，有台北市交通事件裁決所99年11月30日北市裁鑑字
      第09941407000 號函及鑑定書在卷可稽（本院交訴卷第19
      2 至196 頁參照），是鑑定報告亦認被害人涉嫌超速行駛
      、閃避疏忽，且依前述上開小客車、機車間尚無證據證明
      有撞擊，亦難資為對被告林嘉雄不利之認定，附此敘明。
（七）綜上所述，本件車禍被害人死亡結果係因被害人騎乘之機
      車超速行使並瞬間自路旁偏左後倒地，被告林嘉雄見狀緊
      急煞車，為遭後方駕車之蕭國財推撞，且因反應時間至短
      ，致無法避免輾越被害人之身體所致；被告林嘉雄因無法
      注意而無過失，亦即並無證據足以證明被告林嘉雄對本案
      之發生，有應注意而不注意之過失，依罪有疑，利益歸被
      告原則，自應為有利被告林嘉雄之認定，亦即任何人理性
      第三人對此均有合理懷疑之空間，足以認為被告林嘉雄並
      無欠缺注意義務之過失。此外，復查無其他積極證據足以
      證明被告林嘉雄有被訴之犯行，揆諸前述規定，不能證明
      被告犯罪，自應為其無罪之諭知。至被告林嘉雄聲請本件
      送交通覆議部分，因本件事證已明，認無調查必要，併此
      敘明。
據上論斷，應依刑事訴訟法第299條第1項前段、第301條第1項，
刑法第276 條第2 項、第62條前段、第41條第1 項前段、刑法施
行法第1 之1 條，判決如主文。
本案經檢察官呂寧莉到庭執行職務
中    華    民    國    100     年    1     月    28  日
                  刑事第五庭審判長法  官   林秀鳳
                                  法  官   鄭光婷
                                  法  官   吳維雅
以上正本證明與原本無異。
如不服本判決，應於收受送達後10日內向本院提出上訴書狀，其
未敘述上訴之理由者並得於提起上訴後20日內向本院補提理由書
（均須按他造當事人之人數附繕本）。
                                  書記官   劉育君
中    華    民    國   100    年    1     月    28    日
附錄本案論罪科刑法條全文：
中華民國刑法第276條
因過失致人於死者，處2 年以下有期徒刑、拘役或2 千元以下罰
金。
從事業務之人，因業務上之過失犯前項之罪者，處5 年以下有期
徒刑或拘役，得併科3 千元以下罰金。